臺灣高等法院民事判決　九十三年度保險上易字第一六號
　　上　訴　人　甲○○
　　訴訟代理人　王運鴻
　　被　上訴人　南山人壽保險股份有限公司
　　法定代理人　郭文德
　　訴訟代理人　陳郁成
　　被　上訴人　新光人壽保險股份有限公司
　　法定代理人　吳東進
　　訴訟代理人　曾志銘
　　被　上訴人　幸福人壽保險股份有限公司
　　法定代理人　陳文燕
　　訴訟代理人　陳嘉呈
右當事人間請求給付保險金事件，上訴人對於中華民國九十三年四月十二日臺灣臺北
地方法院九十二年度保險字第二六號第一審判決提起上訴，本院於中華民國九十三年
七月二十日言詞辯論終結，判決如左：
    主      文
上訴駁回。
第二審訴訟費用由上訴人負擔。
    事實及理由
甲、程序方面：
    被上訴人幸福人壽保險股份有限公司（下稱幸福人壽）之法定代理人由「簡松棋
    」變更為「陳文燕」，有卷附公司變更登記表及公司營業執照附卷可稽（見本院
    卷第五八－五九頁），爰依被上訴人幸福人壽之聲請，准予承受訴訟。
乙、實體方面：
一、上訴人主張：伊先後於民國（下同）七十八年間、八十年間投保被上訴人幸福人
    壽之個人意外傷害保險（保單號碼為：ＧＩ２６１）、被上訴人南山人壽保險股
    份有限公司（下稱南山人壽）之人身意外傷害保險（保單號碼為：Ｚ00000
    0000），保險金額均為新台幣（下同）一百萬元，並均約定第四級殘廢給付
    比例為百分之三十。復於八十六年間投保被上訴人新光人壽保險股份有限公司（
    下稱新光人壽）之平安綜合意外傷害險（保單號碼為：ＧＯＡ６０３０７），保
    險金額亦為一百萬元，約定第四級殘廢給付比例則為百分之三十五。伊於八十八
    年八月二十四日下午，因接聽電話不慎將話筒撞及後腦窩，致左耳突然耳聾，右
    耳亦於半年內相繼耳聾，嗣於九十年七月六日經高雄縣鳳山市立醫院（下稱鳳山
    醫院）認定為雙耳機能完全喪失，並於同年八月十日經台北市立和平醫院（下稱
    和平醫院）開立勞工殘廢診斷書，診斷為急性噪音傷害，復於同年九月十四日出
    具診斷證明書，載明伊兩耳感音性聽障，被上訴人依即應給付伊第四級第十四項
    之保險金額。然經伊向被上訴人南山人壽、新光人壽提出請求後，分別於九十一
    年一月七日、九十一年三月二十八日遭被上訴人公司拒為給付。爰依南山新人身
    意外傷害保險附約第三條、第八條、新光平安意外傷害保險附約條款第十條、新
    光綜合保障附約條款第八條、幸福人壽團體傷害保險保單條款第三條、第十五條
    ，及殘廢程度與保險金給附表第四級第十四項，求為判命被上訴人南山人壽、新
    光人壽、幸福人壽分別給付上訴人三十萬元、四十五萬五千元、三十萬元，及均
    自起訴之日起至清償之日止，按年息百分之五計算之利息等語。
二、被上訴人南山人壽則以：上訴人耳聾之事故發生日期為八十八年八月二十四日，
    其審定為殘廢之日期為九十年八月十日，與南山新人身意外平安傷害保險附約第
    八條應於「事故發生後一百八十日內致殘廢」及南山人身意外平安傷害保險附約
    條款第三條「非疾病引起之外來突發事故」之約定不符，且上訴人於九十二年二
    月六日提起本訴，已逾二年時效期間等語，資為抗辯。
　　被上訴人新光人壽則以：上訴人耳聾之事故發生日期為八十八年八月二十四日，
    上訴人於九十二年二月六日起訴時，已罹於請求權之消滅時效。上訴人耳聾係處
    於噪音場所引起，而突發性耳聾亦為未被完全了解的「疾病」所致，上訴人之請
    求並不符合保單意外條款所稱「意外傷害事故」等語，資為抗辯。
　　被上訴人幸福人壽則以：上訴人耳聾之事故發生日期為八十八年八月二十四日，
    上訴人遲於九十二年二月六日方行起訴，其請求權業已罹於時效而消滅，且於九
    十年三月十四日退保，而上訴人經診斷認定無恢復希望之時間為九十年九月十四
    日，斯時上訴人業已退保，右耳亦非承保範圍。再者，上訴人係左側突發性耳聾
    ，此為未被完全了解的「疾病」，而其右耳係因工作環境噪音造成，是上訴人之
    兩耳耳聾均非意外造成，並不符合幸福人壽團體傷害保險保單條款第三條意外傷
    害之規定等語，資為抗辯。
三、本件原審對上訴人之請求，為全部敗訴之判決，上訴人全部聲明不服，提起上訴
    ，求為判決(一)原判決廢棄；(二)被上訴人南山人壽、新光人壽、幸福人壽分別給付
    上訴人三十萬元、四十五萬五千元、三十萬元，及均自起訴之日起至清償之日止
    ，按年息百分之五計算之利息。被上訴人等均求為判決駁回上訴。
四、上訴人主張伊先後於七十八年間、八十年間投保被上訴人幸福人壽之個人意外傷
    害保險（保單號碼為：ＧＩ２６１）、被上訴人南山人壽之人身意外傷害保險（
    保單號碼為：Ｚ000000000），保險金額均為一百萬元，並均約定第四
    級殘廢給付比例為百分之三十。復於八十六年間投保被上訴人新光人壽之平安綜
    合意外傷害險（保單號碼為：ＧＯＡ６０３０７），保險金額亦為一百萬元，約
    定第四級殘廢給付比例則為百分之三十五等語，業據提出被上訴人南山人壽個人
    人身意外平安保險保險單、新光人壽保險單、幸福人壽團體傷害保險保單等件為
    證（見原審卷(一)第五－十頁、七五－八○頁）為證，並為被上訴人等所不爭執，
    上訴人前開主張，自堪信為真實。惟上訴人主張伊於八十八年八月二十四日下午
    ，因接聽電話時不慎將話筒撞及後腦窩，致左耳突然耳聾，右耳亦於半年內相繼
    耳聾，已符合系爭保險契約之意外條款約定，被上訴人等卻拒付保險金等情，則
    為被上訴人所否認，並以前開情詞置辯。是本件之爭點即為：上訴人之請求權是
    否罹於消滅時效？上訴人之耳聾是否係屬意外？
五、爭點一：上訴人之請求權是否罹於消滅時效？
    經查上訴人主張伊於八十八年八月二十四日下午，因接聽電話時不慎將話筒撞及
    後腦窩，致左耳突然耳聾，右耳亦於半年內相繼耳聾，嗣於九十年七月六日經鳳
    山醫院認定為雙耳為機能完全喪失，並於同年八月十日經和平醫院開立勞工殘廢
    診斷書，診斷為急性噪音傷害，復於同年九月十四日出具診斷證明書，載明上訴
    人係兩耳感音性聽障等節，業據提出台北縣立板橋醫院院長函、台北縣立板橋醫
    院診斷證明書、台北市立和平醫院診斷證明書、身心障礙手冊、勞工保險殘廢診
    斷書等件為證（見原審卷(一)第十二－十五頁、原審卷(二)第三二頁）等件為證，並
    經證人張美雲到場證述在卷（見原審卷(二)第二二五頁）。姑不論上訴人於起訴時
    係主張因接聽電話不慎將話筒撞及後腦窩，與證人張美雲所證上訴人係不小心將
    話筒撞到左耳部位互有出入，及此一撞擊與上訴人左耳失聰之間有無相當因果關
    係，惟查上訴人自承於八十八年八月二十四日下午發生聽筒傷及後腦窩造成左耳
    突然耳聾，右耳於半年內（即八十九年二月二十四日）亦相繼耳聾，有卷附起訴
    狀可憑（見原審卷(一)第二頁），其復於八十八年八月二十五日經板橋醫院診斷後
    已確知其左耳耳聾，有卷附診斷證明書可稽（見原審卷(一)第十三頁），是上訴人
    自八十九年二月二十四日起即應處於可得行使請求權之情況。至遲如上訴人主張
    依約再加計一百八十日藉以確定其雙耳聽力無回復之可能，則其應於八十九年八
    月二十四日應已確定其雙耳耳聾無法回復聽力，而於該時提出請求給付保險金，
    然其並未行使權利，卻遲於九十一年一月七日向被上訴人南山人壽申請（南山人
    壽於九十一年一月七日拒絕理賠），並於九十一年三月十九日向被上訴人新光人
    壽提出申請（新光人壽於同年三月二十八拒絕理賠），復未於被上訴人拒絕理賠
    後之六個月內起訴，而於九十二年二月六日方提起本訴，顯已逾二年之時效期間
    ，而不得請求給付保險金。上訴人雖主張，傷害係指其最終之結果言，伊於九十
    年七月六日經鳳山醫院認定為雙耳機能完全喪失，並於同年八月十日經和平醫院
    開立勞工殘廢診斷書，傷害始為最終確定。故伊自九十年八月十日起方處於可得
    行使權利之狀況。然本件上訴人自八十八年八月二十四日起，一直在門診治療中
    ，並明確知悉自已聽力喪失之狀況，足見其當時已可請求開立殘廢診斷證明，而
    其又無任何法律上或事實上不能行使權利之情形，自無需至九十年七月六日及同
    年八月十日始提出殘廢診斷證明，復拖延至九十一年間方才提出請求之理。否則
    如任本身怠於行使權利，明知自己聽力喪失卻不提出殘廢診斷證明，時效期間豈
    非無以開始進行起算？是上訴人主張其需至同年八月十日經和平醫院開立勞工殘
    廢診斷書後，傷害始為最終確定，其方處於可得行使權利之狀況，即無可取。
六、爭點二：上訴人之耳聾是否屬意外？
    查上訴人第一次就診之板橋醫院，診斷證明書載明病名為左側突發性耳聾，且該
    院並回覆上訴人該突發性耳聾乃屬未被完全了解之疾病，而突發性耳聾之原因，
    有血管說、病毒說、內耳病變說、及不明原因說等，有該院覆函可稽（見原審卷
    (一)第十二頁），是上訴人左側突發性耳聾仍屬未被完全了解的疾病，並非非疾病
    引起之外來突發之意外事故所致，則上訴人於八十八年八月二十四日下午之左耳
    耳聾是否符合「非疾病引起」、之「外來」、「突發」之意外事故，已非無疑。
    況依上訴人所提之臺灣臺北地方法院檢察署九十二年度偵字第八五八三號不起訴
    處分書之告訴意旨欄記載「告訴人（即本件上訴人）二次請求公傷假，被上訴人
    等竟不予同意，致使告訴人病情加劇，而致雙耳均聾」（見原審卷(二)第一七八頁
    背面）等語，及台北縣立板橋醫院八十八年八月二十五日病歷所載「病名：左側
    突發性耳聾。醫囑：病患因上述疾病於八十八年八月二十五日治療」等語（見原
    審卷(二)第一八○頁），足證被上訴人左側耳聾係因疾病所致，上訴人主張本件上
    訴人之耳聾為不可預料、不可抗力、非疾病引起之外來突發事故等語，亦不足採
    。
七、又依亞東紀念醫院九十二年五月三十日亞歷字第０九二六四一一一二六號函載內
    容暨檢送之病歷六張（見原審卷(一)第一七四－一七九頁），上訴人於八十九年五
    月五日至本院門診，主訴左耳聽力喪失已達八個多月並有頭暈的症狀，聽力檢查
    發現左右耳聽力不對稱，且左耳平均聽閾值約九六‧六分貝，右耳平均聽閾值約
    四六‧六分貝，依主訴病史及聽力檢查判定診斷應為左耳突發性耳聾，病人接受
    門診追蹤近一年多，判定左耳聽力無復原之可能（見原審卷(一)第一七三頁）等語
    。足見上訴人於八十九年五月五日門診時，右耳聽力尚未喪失。而上訴人自承於
    八十八年八月二十四日下午即發生左耳耳聾之事故，已如前述，則上訴人嗣後喪
    失右耳聽力，顯係在八十九年五月五日之後；而依南山新人身意外平安傷害保險
    附約第八條約定應於「事故發生後一百八十日內致殘廢」（見原審卷(一)第五七頁
    ）、新光平安意外傷害保險附約條款第十條、新光綜合保障附約條款第八條（見
    原審卷(一)第三九、四四頁）、幸福人壽團體傷害保險保單條款第十五條（見原審
    卷(一)第七頁）均約定需「自意外傷害事故發生之日起一百八十日以內致成附表一
    所列殘廢程度之一者」，準此，上訴人並未符合系爭保險契約條款約定應於「事
    故發生後一百八十日內致殘廢」之要件。是上訴人提起本訴，亦屬無據。
八、上訴人雖主張前開約定條款與同條款註十二（見原審卷(一)六五、四二頁）「所謂
    機能永久喪失係指經六個月以後其機能仍完全喪失者」之解釋，兩者互有矛盾，
    有失公平、正義、誠信、比例原則及違反消費者保護法第七、十一、十二、十六
    條，公平交易法第二十一、二十四、三十二條之規定。依保險法第六十五條、保
    險附約第一條、第二十三條，自應作有利上訴人之解釋。然查前揭條文係依財政
    部頒布之「傷害保險保單示範條款」制定，並無不利被保險人之情事，且其係為
    規範意外事故與殘廢間之聯繫，用意僅在確認並中斷因果關係，與契約註十二之
    解釋「所謂機能永久完全喪失係指經六個月以後其機能仍完全喪失者」，係指附
    表其他關節等項（此觀之聽力視力未以此定義即明），且就本案言即係指雙耳耳
    聾經六個月仍無法恢復，則認定為機能永久喪失，兩者並無衝突矛盾。是上訴人
    主張前開兩者互有矛盾，有失公平、正義、誠信、比例原則及違反消費者保護法
    第七、十一、十二、十六條，公平交易法第二十一、二十四、三十二條之規定云
    云，尚不足採。
九、綜上，上訴人依保險契約之法律關係，請求被上訴人給付保險金及均自起訴之日
    即九十二年二月六日起至清償之日止，按年息百分之五計算之利息，並無依據，
    難予准許。原審對上訴人之請求，為敗訴之判決，經核並無違誤。上訴意旨，指
    摘原判決不當，求予廢棄改判，為無理由，應予駁回。
十、本件事證已臻明確，兩造其餘攻擊防禦及舉證，核與本件判決結果不生影響，故
    不贅論，併此敘明。
十一、據上論結，本件上訴為無理由，爰依民事訴訟法第四百四十九條第一項、第七
      十八條，判決如主文所示。
中　　　華　　　民　　　國　　九十三　　年　　　八　　　月　  　三  　　日
                                民事第四庭
                                　　審判長法  官　林  敬  修
                              　　　　　　法  官　藍  文  祥
                                　　　　　法  官　劉  勝  吉
右正本係照原本作成。
不得上訴。
中　　　華　　　民　　　國　　九十三　　年　　　八　　　月　　　四　　　日
　　　　　　　　　　　　　　　　　　　　　書記官  李  翠  齡
